【裁判字號】    88,易,3141
【裁判日期】    890518
【裁判案由】    公共危險
【裁判全文】
臺灣臺北地方法院刑事判決                        八十八年度易字第三一四一號
    公  訴  人  臺灣臺北地方法院檢察署檢察官
    被      告  丁○○
    選任辯護人  徐國勇
                許淑惠
右列被告因公共危險案件，經檢察官提起公訴（八十八年度偵字第四三三一號），本
院判決如左：
    主      文
丁○○無罪。
    理      由
一、公訴意旨略以：被告丁○○係新芳花藝設計公司負責人，以從事葬儀及相關花卉
    用品製作及銷售為業，其於民國八十五年六月間向房東丙○○承租台北市○○街
    一八○號一樓經營上開公司後，即擅自占用該公司旁之法定空地使用，搭建違章
    之鐵皮屋，並堆存易燃之保麗龍、竹架、塑膠花、布料等物品高達一層樓以上之
    高度，丁○○明知上開物品均為易燃物，不得任意堆放，即令堆放也應派專人為
    必要之維護、管理，同時應注意消防之安全備置必要之滅火器材，以防火災之發
    生，而依當時情形又非不能注意，竟於任意堆放後，未注意派員管理、維護，於
    八十七年十一月十一日凌晨四時四十許，該處因不詳人士不慎遺留火種（包合未
    熄煙蒂）蓄熱突然起火燃燒，起火後因該處堆置之物品均為易燃物，火勢一發不
    可收拾，非但使上址付之一炬，並延燒及鄰近德惠街一八二號、一七八號整棟建
    築物、同街一七○巷一號整棟建築物及停放路邊之車輛，致曾佩淳等二十六戶居
    民皆受有財物之重大損害。因認被告丁○○涉有刑法第一百七十三條第二項之失
    火燒燬現供人使用住宅罪嫌。
二、（一）按犯罪事實應依證據認定之，無證據不得推定其犯罪事實。又不能證明被
          告犯罪者，應諭知無罪之判決，刑事訴訟法第一百五十四條、第三百零一
          條第一項分別定有明文。又事實之認定，應憑證據，如未能發現相當證據
          ，或證據不足以證明，自不能以推測或擬制之方法，為裁判基礎（最高法
          院四十年台上字第八六號判例參照）；且認定犯罪事實所憑之證據，雖不
          以直接證據為限，間接證據亦包括在內，然而無論直接證據或間接證據，
          其為訴訟上之證明，須於通常一般之人均不致有所懷疑，而得確信其為真
          實之程度者，始得據為有罪之認定，倘其證明尚未達到此一程度，而有合
          理之懷疑存在而無從使事實審法院得有罪之確信時，即應由法院為諭知被
          告無罪之判決（最高法院七十六年台上字第四九八六號判例參照）。
    （二）按刑法第一百七十三條第一項之放火燒燬現供人使用之住宅罪，須行為人
          有放火燒燬之行為，亦即起火之原因係由行為人之故意行為（積極行為或
          消極不作為）所致。而刑法第一百七十三條第二項之失火燒燬現供人使用
          之住宅罪，須行為人有失火燒燬之行為，亦即起火之原因係由行為人之過
          失行為（積極行為或消極不作為）所致。是行為人如無放火或失火行為，
          其與放火與失火之構成要件即不該當。
三、本件公訴人認被告丁○○涉有前開罪嫌，其所依憑之證據及理由無非係以右揭事
    實業據告訴人乙○○之指訴甚詳；而被告擅自占用法定空地，除經台灣台北地方
    法院檢察署囑託台北市中山地政事務所實地履勘外，並有台北市政府工務局建築
    管理處建築物電腦地籍套繪圖、土地複丈成果圖等在卷可按；又本件火災之發生
    ，是因被告搭建違建、堆存易燃物品，而不詳人士不慎遺留火種（包括未熄煙蒂
    ）蓄熱引燃火勢，有卷附台北市政府消防局火災調查報告書、現場照片五張等可
    稽。被告係從事葬儀及相關花卉用品製作及銷售之人，明知前揭物品均為易燃物
    ，竟未經許可擅自搭建違建占用法定空地，堆存易燃物品，亦疏於注意消防之安
    全，備置必要之滅火措施，以防止災之發生，而依當時情形又非不能注意，終至
    上址因不詳人士不慎遺留火種（包括未熄煙蒂）蓄熱引燃大火，其對本火災之發
    生有過失，已可認定等語為據。
四、訊據被告丁○○固承認其為新芳花藝設計公司之負責人，惟堅詞否認涉有失火犯
    行，辯稱：伊沒有搭建違章之鐵皮屋，而是設遮雨棚，視天候而定，沒下雨時，
    就把它縮小，且伊有買消防器材，也有請師傅二十四小時僱店，而當初也是因為
    上開空地，才去租房子等語。另被告之選任辯護人徐國勇律師辯稱：（一）被告
    僅在牆上設有簡易之伸縮帆布遮雨蓬，未搭建違章之鐵皮屋，此可由台北市政府
    消防局火災原因調查報告書災後現況報告可知，起訴書認定之事實顯有違誤；（
    二）被告在空地上放置保麗龍、竹架及塑膠花排，惟未堆置布料（布料係放在屋
    內），即便如此，此行為是否與火災之發生間有因果關係存在，仍非無討論之餘
    地。依前揭報告書所載「起火一帶若無外來火源，實無起火燃燒之可能性」（見
    報告書中(4)起火原因研判第二點）。按司法院七十二年九月十九日廳刑一字第八
    一四號函謂：「起火原因不明，如何認定其有過失，殺蟲劑、衛生紙堆積一起，
    是否會引發自燃，基於科學技術，自應送有關鑑定機構予以鑑定，並作更深入之
    調整，期能發現真實，起火原因既無從查明，不能僅憑殺蟲劑、衛生紙為易燃物
    品，即推論某甲就起火原因為有過失。」，本案起火原因已排除為自燃，而係外
    來火源所致，則自不能僅憑保麗龍、竹架、塑膠花排為易燃物品，即論被告就起
    火原因有過失。（三）被告平日派證人甲○○留守店內，為必要之管理，屋內備
    有滅火器，門口尚設有水龍頭，已盡必要之注意義務，本件極可能係遭人縱火，
    報告書亦指「起火處一帶未置鐵門，任何人均可任意出入該處，故亦不排除人為
    因素致起火燃燒之可能性。」，果若如此，被告即便盡其義務，亦無法避免，應
    認被告行為與火災之發生間無相之當因果關係存在等語。
五、經查：本件消防局就本次火災發生之原因，關於起火原因研判係記載：據現場
    勘查，該起火災係由德惠街一八○號空地西面牆壁靠中間一帶最先起火燃燒。起
    火處附近一帶經清理後並無發現電源配線經過，亦無使用電器用品，據新芳花藝
    設計有限公司負責人丁○○稱：「德惠街一八○號旁空地沒有使用電器用品或電
    源．．．等情。」．．（詳見丁○○筆錄）。故研判因使用電器用品或電源配線
    因短路致起火燃燒之可能性似無。起火處一帶經清理後，地面水泥尚保持完好
    ，而地板僅表面受燒損，顯示火係在某一高度以上。據關係人丁○○、甲○○均
    稱：「空地堆放些塑膠花排、花籃鐵架和手推車出．．．門口僅用花排遮擋而已
    ．．．等情」。．．（詳見丁○○、甲○○等筆錄）。起火處一帶所採樣之毛巾
    布和燒熔物等證物，經送驗鑑定析結果，均檢出中、低沸點碳氫化合物成份。雖
    未檢出縱火助燃劑或揮發性液體，然起火處一帶若無外來火源，實無起火燃燒之
    條件存在，綜合以上所述研判不排除有人不慎遺留火種（包括未熄菸蒂）經蓄熱
    冒煙起火燃燒之可能性。起火處一帶並未設置鐵門，任何人均可任意出入該處，
    故亦不排除人為因素致起燃燒之可能性。（偵查卷第五十二、五十三頁參照）是
    由上開台北市政府消防局火災原因調查報告書記載可知，本次火災發生之原因，
    應係他人縱火或他人過失行為所致，並非由於被告丁○○堆放於前開空地之物品
    自燃所致；本次火災發生之原因，既係因他人縱火或他人過失行為所致，丁○○
    於前開空地堆放物品不論是否有當，均與失火罪之構成要件不相當；且因丁○○
    所經營之新芳花藝設計公司亦被燒燬，其亦係他人縱火或失火罪之被害人；火災
    發生之原因，如認為係他人縱火所致，丁○○即不必負責；而他人失火所致，丁
    ○○即須負責，亦不合邏輯；更何況，依台北市政府消防局火災原因調查報告書
    所載，本件火災發生之原因，究係他人縱火或他人過失行為所致，已無法查明。
六、綜上，本件火災發生之原因，既係因他人縱火或他人過失行為所致，被告丁○○
    於前開空地堆放物品不論是否有當，均與失火罪之構成要件不相當；又刑事被告
    依法不負自證無罪之義務，故在別無積極證據之情形下，自難違反刑事訴訟法第
    一百五十四條之規定，遽論被告以公共危險之罪名。從而，被告前開所辯之詞，
    尚可採信。此外，復查無其他積極證據足以證明被告確有前述公共危險犯行，揆
    諸前揭規定及判例意旨，不能證明被告被訴之犯行，自應為被告無罪之諭知，以
    昭公允。
據上論斷，應依刑事訴訟法第三百零一條第一項，判決如主文。
本案經檢察官林淑玲到庭執行職務
中      華      民      國    八十九    年     五      月     十八      日
                                      臺灣臺北地方法院刑事第六庭
                                          法  官  梁  耀  鑌
右正本證明與原本無異。
如不服本判決，應於判決送達後十日內，向本院提出上訴狀。
                                          書記官  呂  淑  芳
中      華      民      國    八十九     年       五      月   二十二   日


司法院資訊處製作；財團法人民間司法改革基金會備份。
